【裁判字號】    92,台上,2785
【裁判日期】    921226
【裁判案由】    返還不當得利
【裁判全文】
最高法院民事判決                              九十二年度台上字第二七八五號
    上  訴  人  甲○○
    訴訟代理人  徐履冰律師
    被 上訴 人  乙○○
    訴訟代理人  羅豐胤律師
右當事人間請求返還不當得利事件，上訴人對於中華民國九十一年三月五日台灣高等
法院台中分院第二審判決（九十年度上字第三０九號），提起上訴，本院判決如左：
    主  文
原判決除假執行部分外廢棄，發回台灣高等法院台中分院。
    理  由
本件被上訴人主張：伊於民國七十九年三月一日就訴外人鄭淑楨所承租坐落南投縣魚
池鄉德化社區○○段第九二八號、建、面積一五三平方公尺國有基地（下稱系爭土地
）與上訴人訂立買賣契約，由伊以每坪新台幣（下同）八萬一千八百元，合計三百十
八萬五千七百零四元買受，並於同年四月三十日給付價金予上訴人，嗣因向國有財產
局台中辦事處辦理承購、換約等手續，迄至八十五年四月五日才完成過戶手續，並發
現系爭土地面積僅有八十七平方公尺，比原定出售面積短少六十六平方公尺，上訴人
超收一百六十三萬二千七百二十八元，屬有法律上原因，而其後已不存在之利益，其
為不當得利，伊係於八十五年二月十七日才知道系爭土地面積僅八十七平方公尺，爰
依民法第一百八十二條第二項之規定為請求等情，求為命上訴人返還上開款項及自八
十九年五月十一日起加計法定利息之判決（被上訴人業減縮其餘利息部分之請求，惟
於原審聲明命上訴人返還不當得利一百六十三萬三千一百三十七元及其利息）。
上訴人則以：伊於七十七年十一月七日經由黃本吉之介紹以一百五十六萬元之價格向
鄭淑楨購買魚池鄉○○段五一八之六號（重劃後為九二八號）國有建地之使用權、地
上物全部，包括地上房屋乙棟所有權，全部面積一五二平方公尺，於七十九年三月一
日又經由黃本吉之介紹，將該權利轉賣被上訴人；雖契約書第二條約定「土地係以實
測面積為準」，然核諸第四條約定，可知其真意是以點交時之實測面積為準，買賣土
地既經介紹人點交清楚，自無面積不足之情事，被上訴人向國有財產局辦理換約，承
購，面積縱有減少，亦與伊無涉，當時未約定每坪多少錢，是以總價八百多萬元來交
易的等語，資為抗辯。
原審將第一審所為被上訴人敗訴之判決（減縮部分除外）廢棄，改判命上訴人給付一
百六十三萬三千一百三十七元及自八十九年五月十一日起加計之利息，無非以：兩造
於七十九年三月一日就鄭淑楨所承租之系爭土地，訂立買賣契約，由被上訴人向上訴
人買受，有不動產預定買賣預約契約書可證，堪信為真實。查兩造於訂立買賣契約時
，系爭土地仍由鄭淑楨向國有財產局承租，上訴人與介紹人黃本吉均向被上訴人表示
已重劃完成，應可自由買賣，並提出上訴人與鄭淑楨之地上物買賣契約書，表示鄭淑
楨可無條件配合向國有財產局辦換約及過戶手續，至於能否順利申購移轉所有權，尚
屬未定之數，始以預約方式訂約。而契約書第一項土地標示載魚池鄉德化社區○○段
第九二六號土地面積一九二平方公尺全部及系爭同段第九二八號土地面積一五三平方
公尺全部，房屋標示為魚池鄉○○村○○街一五三號本國式加強磚造房屋一棟；第二
項買賣價金載：每坪新台幣八一、八００，約一０四點三六坪，總價八百五十三萬六
千六百四十八元正；第四項載本件買賣基地係國有基地，上訴人及原承租人並同意無
條件配合換約及過戶手續。足見係被上訴人向上訴人購買系爭土地，上訴人雖尚未有
所有權，但仍預定將來可以向國有財產局承購，使被上訴人可以取得所有權為契約內
容，非僅購買承租權而已，否則何庸約明上訴人及原承租人均同意無條件配合辦理換
約及過戶手續？倘非係購買系爭土地之所有權，又何須於八十五年三月十九日原承租
人鄭淑楨向國有財產局購買取得系爭土地所有權後，旋即於同年四月九日將所有權移
轉登記與被上訴人？足證被上訴人係購買系爭土地之所有權無訛。就契約書第五項，
代書江耀鑐證述：雖然土地買的是權利，但還是有其他手續要辦，至於本件買賣係所
有權的買賣或僅買的是權利伊並不清楚，第五條的意思僅是約定向國有財產局辦理手
續時的費用應由何人支付，由國有財產局辦理過戶及其他的手續都不是由伊承辦，所
以真正的情形伊不清楚云云，其中系爭土地需辦理「過戶」手續與一般承租權利轉讓
買賣不合。又觀契約書第五項已述及向國有財產局承購土地之約定，再參照第四項約
定須辦理過戶手續，及第二項約定每坪之買賣價金等情，苟非所有權之買賣，又何必
作此詳盡之約定？系爭土地確於八十五年三月十九日由原承租人鄭淑楨向國有財產局
承購後，隨即於同年四月九日將所有權移轉登記予被上訴人，綜合全部契約之內容及
訂約之經過加以判斷，上訴人辯稱：系爭土地之買賣，僅為承租權之買賣云云，並不
足取。次查上訴人於出售系爭土地時，係提供其與原承租人間之租約予被上訴人，而
系爭不動產預定買賣預約契約書所載系爭土地面積一五三平方公尺即係依該租約之記
載，此已經證人江耀鑐證實，上訴人亦自認無訛，足見被上訴人係因上訴人提供國有
財產局租約，依該租約所載面積，認系爭土地全部面積應約有一五三平方公尺，加上
同段九二六地號全部面積約一九二平方公尺，總計約一０四點三六坪，則以每坪八萬
一千八百元計算，以總價八百五十三萬六千六百四十八元購買尚可接受，始同意購買
，但兩造並未實際測量，是以加註「含地上物一併計算在內，土地係以實測面積為準
」；證人江耀鑐亦證稱：兩造契約成熟時才叫伊去書立云云，而本件買賣之不動產面
積及價格業既已於該契約書第一、二條載明，可見兩造間確已就系爭土地，達成以每
坪八萬一千八百元，土地以實測面積為準計算總價款之合意。至證人黃本吉雖證稱：
兩造對於買賣總價八百多萬有談過，但一坪多少沒有說過云云，惟此與代書江耀鑐前
開契約乃係經兩造就各該細節充份研商討論後始行訂立之證詞，暨契約書明白記載每
坪八一、八００，約一０四點三六坪，總價八百五十三萬六千六百四十八元等情不符
；證人江耀鑐更且證稱：他們好像有提到以坪數，當時因有面積所以應是以面積計算
出來，但實際上以何方式計算我僅是按他們談好的意思去寫……按照契約書上可看出
一坪單價是八萬多，然後依大約的總坪數計算出總金額。當時尚未重劃好，實際面積
多少不清楚，所以括弧有註明土地以實測面積計算，待以後測量好再依實際面積多退
少補云云，不惟與一般通常文義解釋相符，且就一坪八萬一千八百元之單價整數，乘
以帶小數點之一零四點三六坪，而得出帶有尾數之八百五十三萬六千六百四十八元之
總價而言，就經驗法則，亦屬相合。契約既已載明買賣土地之總坪數每坪之單價，再
由單價乘以總坪數而得出總價，且總價載有計算至幾百幾拾幾元之零頭，已難以想像
係以總價除以坪數而得出每坪單價之結論，至於括弧內之「含地上物一併計算在內，
土地係以實測面積為準」，係約定於「買賣價金」條項中，當係指價金之計算而言，
換言之，即證人江耀鑐所稱「價金多退少補」之意甚明，自不容上訴人將之與第四條
有關點交約定，穿鑿附會，曲解為「以點交時之實測面積」。查上訴人交付被上訴人
者，為租約影本而非原本，依被上訴人提出之該影本，亦僅影印正面而無背面，此為
上訴人所是認，租約背面記載事項，既未影印交付被上訴人，自難推認被上訴人就租
約背面之記載為知情，況上訴人始終不承認於訂約時已知重劃後之面積（重劃在七十
六年，訂約在七十九年）何能期待被上訴人知情？系爭土地重劃係在七十六年完成，
然登記簿及所有權狀之製發均在其後，而系爭土地於七十七年四月一日起至八十年十
二月卅一日止之租約背面，註記系爭土地變更記載欄關於重劃後之地號、面積之補記
，係在八十一年換約時補登，亦經國有財產局函覆在卷，難認兩造訂定買賣契約時，
被上訴人已知重劃變更，況租約係上訴人影印交與被上訴人，但未影印租約背面，上
訴人表示就該變更記載不知情，何以推知被上訴人為於給付時已知悉重劃後之地號及
面積？遑論其知悉買賣標的權利之瑕疵，上訴人辯稱：其無返還義務云云，亦不足取
。至被上訴人買受後是否曾請人測量（證人黃本吉雖證稱有測量過，惟南投縣埔里地
政事務所覆函稱，自七十九年買賣契約成立後，至八十九年間均不曾申請測量。但仍
有可能私下請人測量）及請代書辦理租約變更及土地承購手續，直至八十五年始完成
登記，及代書於何時告知上訴人土地實際面積與買賣契約記載不符，均與上訴人因所
交付之土地經實測結果面積不足，應負返還不當得利義務無關。本件為土地所有權之
買賣，以實測面積為準計算價金，系爭土地經移轉登記之結果，僅有八十七平方公尺
，未及一五三平方公尺，短少之六十六平方公尺，上訴人溢收價金一百六十三萬三千
一百三十七元，自係欠缺法律上之原因。從而被上訴人本於不當得利之法律關係請求
上訴人返還本息，應予准許等詞，為其判斷之基礎。
按民事訴訟法第一百九十九條第二項規定，審判長應向當事人發問或曉諭，令其為事
實上及法律上陳述、聲明證據或為其他必要之聲明及陳述；其所聲明或陳述有不明瞭
或不完足者，應令其敘明或補充之。此為審判長因定訴訟關係之闡明權，同時並為其
義務，故審判長對於訴訟關係未盡此項必要之處置，違背闡明之義務者，其訴訟程序
即有重大瑕疵，而基此所為之判決，自屬違背法令。查被上訴人於第一審聲明命上訴
人返還一百六十三萬二千七百二十八元及其利息，於原審則聲明命上訴人返還一百六
十三萬三千一百三十七元及其利息（見原審卷壹第三五頁反面、卷貳第四八、六０頁
），似已擴張訴之聲明，審判範圍與第一審並不相同，乃原審審判長疏於行使闡明權
，令被上訴人補充為完足、明確之聲明，即於主文為「原判決關於駁回上訴人後項之
訴……之裁判均廢棄。前項廢棄部分，被上訴人應給付上訴人新臺幣壹佰陸拾參萬參
仟壹佰參拾柒元，及自民國八十九年五月十一日起，至清償日止，按年息百分之五計
算之利息。」之諭知，顯將第一審所未判決之部分亦為廢棄判決，殊屬可議。其次，
兩造關於土地買賣價金係約定以每坪八萬一千八百元，約一０四點三六坪，總價八百
五十三萬六千六百四十八元，惟土地以實測面積為準計算總價款，價金之計算多退少
補，為原審確定之事實。果爾，上訴人依約收受被上訴人給付契約載明之價金額，即
非無法律上原因，倘嗣後以實測面積計算之結果，被上訴人多付價金而應由上訴人退
還，不過係兩造多退少補之約定債務，得否謂上訴人受領該金額係不當得利？亦不無
研求之餘地。再者，系爭土地於七十六年間即已重劃完成，並於七十六年五月十七日
登記其面積為八十七平方公尺，亦有土地登記簿謄本足據（見原審卷壹第六二頁），
依土地法第一百三十六條規定：「土地重劃後，應依各宗土地原來之面積或地價仍分
配於原所有權人。但限於實際情形不能依原來之面積或地價妥為分配者，得變通補償
。」；系爭土地重劃前後之面積已有變更（見原審卷壹第五九、六二頁），是否依原
來地價分配而成，亦或原所有權人受有變通補償？倘其地價相等，而兩造均不知其面
積變更，於計算系爭土地之買賣價格時，得否僅以面積減少即謂被上訴人係多付價款
或上訴人受有不當得利？有待澄清。原審未詳為審認，即為不利於上訴人之論斷，於
法自有未合。上訴論旨，指摘原判決不當，求予廢棄，非無理由。
據上論結，本件上訴為有理由。依民事訴訟法第四百七十七條第一項、第四百七十八
條第二項，判決如主文。
中      華      民      國    九十二    年     十二     月    二十六    日
                              最高法院民事第六庭
                                  審判長法官  吳  正  一
                                        法官  劉  福  來
                                        法官  鄭  玉  山
                                        法官  黃  義  豐
                                        法官  朱  建  男
      右正本證明與原本無異
                                              書  記  官
中      華      民      國    九十三    年      一      月     十四     日
                                                                        Ｌ


司法院資訊處製作；財團法人民間司法改革基金會備份。
